---
title: 'EDA: Calidad del Aire'
author: "David Ruiz"
date: "2025-11-10"
output: html_document
---
```{r Carga_librerias, message=FALSE, warning=FALSE}
source('R-libraries-ICdD_p2.r')
```

- Carga de información

```{r Carga_Info, message=FALSE, warning=FALSE}
df= read_csv("global_air_quality_data_10000.csv") %>% data.frame()
head(df,10)
```

```{r Dimension_DataSet}
df |> dim()
```

```{r Data Type}

df |> 
  vis_dat() +
  labs(title = "Estructura y Clases de Variables del Conjunto de datos de Sueño") +
  theme(
    plot.title = element_text(hjust = 0.5),
    axis.text.x = element_text(angle = 90, vjust = 0.5, hjust=0),
    axis.text.y = element_text(size = 8)
  )

```


```{r}
df |> skimr::skim() |> skimr::yank("character")
```

```{r}
df |> skimr::skim() |> skimr::yank("Date")
```

```{r}
df |> skimr::skim() |> skimr::yank("numeric")
```


```{r}
df |> plot_num()
```

```{r, message=FALSE, warning=FALSE}
df |> freq()
```


```{r}
df %>% select(,Country) %>% unique()

```


```{r}
df1 <- df %>%
  mutate(Continent = case_when
         (
           Country %in% c('Turkey','UAE','China','South Korea','Japan','India','Thailand') ~ "Asia",
           Country %in% c('Egypt','South Africa') ~ "Africa",
           Country %in% c('Canada','Mexico','USA') ~ "N-America",
           Country %in% c('Brazil') ~ "S-America",
           Country %in% c('Russia','Spain','Germany','UK','France') ~ "Europe",
           Country %in% c('Australia') ~ "Oceania"
         ))
```

```{r}
df1 <- df1 %>%
  mutate(Hemisphere = case_when
         (
           Country %in% c('Turkey','UAE','China','South Korea','Japan','India','Thailand') ~ "North",
           Country %in% c('Egypt') ~ "North",
           Country %in% c('South Africa') ~ "South",
           Country %in% c('Canada','Mexico','USA') ~ "North",
           Country %in% c('Brazil') ~ "South",
           Country %in% c('Russia','Spain','Germany','UK','France') ~ "North",
           Country %in% c('Australia') ~ "South"
         ))
head(df1)
```

Cambio a data set Long

```{r}
df_long <- df1 %>% 
    pivot_longer(!c(City, Country, Date,Continent,Hemisphere), names_to = "Metrica", values_to = "valor")
df_long |> head()
```

```{r}

df_long %>%
  ggplot(mapping = aes(x = Hemisphere, y = valor, fill = Hemisphere)) +
  geom_boxplot() +
  facet_wrap(~ Metrica, scales = "free", ncol = 3) + # <-- 1. Reducimos el número de columnas
  scale_fill_viridis_d(option = "plasma", end = .7) + # <-- 2. Corregido a scale_fill
  labs(
    title = "Comparación de Variables de Calidad del Aire por Hemisferio",
    x = "Hemisferio", # <-- 3. Añadimos etiquetas a los ejes
    y = "Valor"
  ) +
  theme_minimal() + # <-- 4. Usamos un tema base más limpio
  theme(
    # --- Ajustes para reducir el amontonamiento ---
    axis.text.x = element_text(angle = 90, hjust = 1, size = 7), # <-- 5. Rotamos y achicamos el texto del eje X
    strip.text = element_text(size = 8, face = "bold"), # <-- 6. Achicamos el texto de las facetas
    axis.title = element_text(size = 9), # <-- 7. Ajustamos el tamaño de los títulos de los ejes
    
    # --- Ajustes adicionales ---
    plot.title = element_text(hjust = 0.5, size = 16), # Centramos y ajustamos el título principal
    legend.position = "none" # Mantenemos la leyenda oculta
  )

```

```{r}
df_long %>%
  ggplot(mapping = aes(x = valor, fill = Hemisphere)) + # <-- 1. 'valor' en el eje X
  
  # 2. Usamos geom_density en lugar de histograma
  geom_density(alpha = 0.7) + 
  
  facet_wrap(~ Metrica, scales = "free", ncol = 3) + 
  scale_fill_viridis_d(option = "plasma", end = .7) + 
  labs(
    title = "Densidad de Variables de Calidad del Aire por Hemisferio",
    x = "Valor de la Métrica", # <-- 3. Actualizamos etiquetas
    y = "Densidad"
  ) +
  theme_minimal() +
  theme(
    strip.text = element_text(size = 8, face = "bold"), 
    axis.title = element_text(size = 9), 
    plot.title = element_text(hjust = 0.5, size = 16),
    legend.position = "right"
  )
```

```{r}

df_long %>%
  ggplot(mapping = aes(x = Continent, y = valor, fill = Continent)) +
  geom_boxplot() +
  facet_wrap(~ Metrica, scales = "free", ncol = 3) + # <-- 1. Reducimos el número de columnas
  scale_fill_viridis_d(option = "plasma", end = .7) + # <-- 2. Corregido a scale_fill
  labs(
    title = "Comparación de Variables de Calidad del Aire por Continente",
    x = "Continent", # <-- 3. Añadimos etiquetas a los ejes
    y = "Valor"
  ) +
  theme_minimal() + # <-- 4. Usamos un tema base más limpio
  theme(
    # --- Ajustes para reducir el amontonamiento ---
    axis.text.x = element_text(angle = 90, hjust = 1, size = 7), # <-- 5. Rotamos y achicamos el texto del eje X
    strip.text = element_text(size = 8, face = "bold"), # <-- 6. Achicamos el texto de las facetas
    axis.title = element_text(size = 9), # <-- 7. Ajustamos el tamaño de los títulos de los ejes
    
    # --- Ajustes adicionales ---
    plot.title = element_text(hjust = 0.5, size = 16), # Centramos y ajustamos el título principal
    legend.position = "none" # Mantenemos la leyenda oculta
  )

```

```{r}
df_long %>%
  ggplot(mapping = aes(x = valor, fill = Continent)) + # <-- 1. 'valor' en el eje X
  
  # 2. Usamos geom_density en lugar de histograma
  geom_density(alpha = 0.7) + 
  
  facet_wrap(~ Metrica, scales = "free", ncol = 3) + 
  scale_fill_viridis_d(option = "plasma", end = .7) + 
  labs(
    title = "Densidad de Variables de Calidad del Aire por Continente",
    x = "Valor de la Métrica", # <-- 3. Actualizamos etiquetas
    y = "Densidad"
  ) +
  theme_minimal() +
  theme(
    strip.text = element_text(size = 8, face = "bold"), 
    axis.title = element_text(size = 9), 
    plot.title = element_text(hjust = 0.5, size = 16),
    legend.position = "right"
  )
```


```{r}

df_long %>%
  ggplot(mapping = aes(x = Country, y = valor, fill = Country)) +
  geom_boxplot() +
  facet_wrap(~ Metrica, scales = "free", ncol = 3) + # <-- 1. Reducimos el número de columnas
  scale_fill_viridis_d(option = "plasma", end = .7) + # <-- 2. Corregido a scale_fill
  labs(
    title = "Comparación de Variables de Calidad del Aire por País",
    x = "Hemisferio", # <-- 3. Añadimos etiquetas a los ejes
    y = "Valor"
  ) +
  theme_minimal() + # <-- 4. Usamos un tema base más limpio
  theme(
    # --- Ajustes para reducir el amontonamiento ---
    axis.text.x = element_text(angle = 90, hjust = 1, size = 7), # <-- 5. Rotamos y achicamos el texto del eje X
    strip.text = element_text(size = 8, face = "bold"), # <-- 6. Achicamos el texto de las facetas
    axis.title = element_text(size = 9), # <-- 7. Ajustamos el tamaño de los títulos de los ejes
    
    # --- Ajustes adicionales ---
    plot.title = element_text(hjust = 0.5, size = 16), # Centramos y ajustamos el título principal
    legend.position = "none" # Mantenemos la leyenda oculta
  )

```

```{r}
df_long %>%
  ggplot(mapping = aes(x = valor, fill = Country)) + # <-- 1. 'valor' en el eje X
  
  # 2. Usamos geom_density en lugar de histograma
  geom_density(alpha = 0.7) + 
  
  facet_wrap(~ Metrica, scales = "free", ncol = 3) + 
  scale_fill_viridis_d(option = "plasma", end = .7) + 
  labs(
    title = "Densidad de Variables de Calidad del Aire por País",
    x = "Valor de la Métrica", # <-- 3. Actualizamos etiquetas
    y = "Densidad"
  ) +
  theme_minimal() +
  theme(
    strip.text = element_text(size = 8, face = "bold"), 
    axis.title = element_text(size = 9), 
    plot.title = element_text(hjust = 0.5, size = 16),
    legend.position = "right"
  )
```

```{r}

columnas_numericas <- c("PM2.5", "PM10", "NO2", "SO2", "CO", "O3", 
                        "Temperature", "Humidity", "Wind.Speed")

ggpairs(
  df1,
  columns = columnas_numericas,
  progress = FALSE,
  mapping = aes(color = Continent), 
  
  title = "Matriz de Correlación y Dispersión por Continente",
  upper = list(
    continuous = wrap(ggally_cor, size = 2)
  )

) +
  theme_minimal()+
  theme(
  plot.title = element_text(size = 16, hjust = 0.5),
  strip.text = element_text(size = 5, face = "bold"),
  axis.text = element_text(size = 6),
  legend.position = "bottom",
  legend.title = element_text(size = 10),
  legend.text = element_text(size = 8),
  # Quita el fondo del panel (el área donde se dibujan los puntos)
    panel.background = element_blank(), 
    
    # Quita el fondo general de todo el gráfico
    plot.background = element_blank(), 
    
    # Quita las líneas de la cuadrícula (grid)
    panel.grid = element_blank(),
    
    # (Opcional) Quita el borde del panel, si es que aparece
    panel.border = element_blank()
  )
```

```{r}

columnas_numericas <- c("PM2.5", "PM10", "NO2", "SO2", "CO", "O3", 
                        "Temperature", "Humidity", "Wind.Speed")

ggpairs(
  df1,
  columns = columnas_numericas,
  progress = FALSE,
  mapping = aes(color = Hemisphere), 
  
  title = "Matriz de Correlación y Dispersión por Hemisferio",
  upper = list(
    continuous = wrap(ggally_cor, size = 2)
  )

) +
  theme_minimal()+
  theme(
  plot.title = element_text(size = 16, hjust = 0.5),
  strip.text = element_text(size = 5, face = "bold"),
  axis.text = element_text(size = 6),
  legend.position = "bottom",
  legend.title = element_text(size = 10),
  legend.text = element_text(size = 8),
  # Quita el fondo del panel (el área donde se dibujan los puntos)
    panel.background = element_blank(), 
    
    # Quita el fondo general de todo el gráfico
    plot.background = element_blank(), 
    
    # Quita las líneas de la cuadrícula (grid)
    panel.grid = element_blank(),
    
    # (Opcional) Quita el borde del panel, si es que aparece
    panel.border = element_blank()
  )
```


```{r}
options(dlookr_offline = FALSE)

df1 %>% dplyr::group_by(Hemisphere) %>% dlookr::correlate() %>% plot()
```


```{r}
df_long %>%
  filter(Metrica == 'PM2.5') %>%
  ggplot(mapping = aes(x = valor, fill = Continent)) +
  # 1. Usamos 'alpha' para transparencia en lugar de 'color'
  geom_density(alpha = 0.7, show.legend = TRUE) + 
  facet_wrap(~Metrica, scales = "free", ncol = 3) + # <-- 2. Reducimos el número de columnas
  scale_fill_viridis_d(option = "plasma", end = .7) +  # <-- 3. Corregido a scale_fill_*
  labs(
    title = "Distribución de Variables de Calidad del Aire", # <-- 4. Título único y claro
    x = "Valor del Feature",
    y = "Densidad",
    fill = "Continente" # Título para la leyenda
  ) +
  theme_minimal() +
  theme(
    # --- Ajustes de tamaño y posición ---
    plot.title = element_text(size = 16, hjust = 0.5),    # Título principal
    strip.text = element_text(size = 9, face = "bold"), # Títulos de las facetas (más pequeños)
    axis.title = element_text(size = 10),               # Títulos de los ejes
    axis.text = element_text(size = 8),                 # Texto en los ejes (números)
    
    legend.position = "bottom",                         # <-- 5. Movemos la leyenda abajo
    legend.title = element_text(size = 10),             # Título de la leyenda
    legend.text = element_text(size = 8)                # Texto de la leyenda (más pequeño)
  )
```

```{r}
df_long %>%
  filter(Metrica == 'PM2.5') %>%
  ggplot(mapping = aes(x = valor, fill = Hemisphere)) +
  # 1. Usamos 'alpha' para transparencia en lugar de 'color'
  geom_density(alpha = 0.7, show.legend = TRUE) + 
  facet_wrap(~Metrica, scales = "free", ncol = 3) + # <-- 2. Reducimos el número de columnas
  scale_fill_viridis_d(option = "plasma", end = .7) +  # <-- 3. Corregido a scale_fill_*
  labs(
    title = "Distribución de Variables de la Calidad del Aire", # <-- 4. Título único y claro
    x = "Valor del Feature",
    y = "Densidad",
    fill = "Hemisferio" # Título para la leyenda
  ) +
  theme_minimal() +
  theme(
    # --- Ajustes de tamaño y posición ---
    plot.title = element_text(size = 16, hjust = 0.5),    # Título principal
    strip.text = element_text(size = 9, face = "bold"), # Títulos de las facetas (más pequeños)
    axis.title = element_text(size = 10),               # Títulos de los ejes
    axis.text = element_text(size = 8),                 # Texto en los ejes (números)
    
    legend.position = "bottom",                         # <-- 5. Movemos la leyenda abajo
    legend.title = element_text(size = 10),             # Título de la leyenda
    legend.text = element_text(size = 8)                # Texto de la leyenda (más pequeño)
  )
```

## Limpieza de datos:

```{r}
library(dplyr)
library(naniar)

# Ver resumen de NA por variable
df1 %>% summarise_all(~sum(is.na(.)))

# Visualizar con naniar
vis_miss(df1)

```

Se observa que no existen valores faltantes en la base de datos 

```{r}
df_long
```

### Agrupación de df_long a nivel mensual.

```{r}

library(dplyr)
library(ggplot2)
library(lubridate)

# Aseguramos que Date sea tipo Date
df_long <- df_long %>%
  mutate(Date = as.Date(Date)) 

df_mensual <- df_long %>%
  mutate(YearMonth = format(Date, "%Y-%m")) %>%  # formato Año-Mes como "2023-12"
  group_by(YearMonth, Country, Continent, Metrica) %>%
  summarise(
    promedio = mean(valor, na.rm = TRUE),
    maximo = max(valor, na.rm = TRUE),
    minimo = min(valor, na.rm = TRUE),
    .groups = "drop"
  )


```

```{r}
library(dplyr)
library(ggplot2)

contaminantes <- c("PM2.5", "PM10", "NO2", "SO2", "CO", "O3")


# Obtener lista única de continentes
continentes <- unique(df_mensual$Continent)

# Bucle por continente
for (cont in continentes) {
  df_filtrado <- df_mensual %>% filter(Continent == cont) %>% filter(Metrica == contaminantes)
  
  p <- ggplot(df_filtrado, aes(x = YearMonth, y = promedio, color = Metrica, group = Metrica)) +
    geom_line() +
    labs(title = paste("Tendencia mensual de métricas en", cont),
         x = "Año-Mes", y = "Promedio mensual") +
    theme_minimal() +
    theme(axis.text.x = element_text(angle = 45, hjust = 1))
  
  print(p)
}
```

Se observa que la información tiene inconsistencias en algunas métricas al momento de hacer el promedio, por ende, vamos a revisar los outliers de los contaminantes

```{r}
library(dlookr)

df1 %>%
  diagnose_numeric("PM2.5", "PM10", "NO2", "SO2", "CO", "O3", "Temperature", "Humidity", "Wind.Speed")

```


```{r}
df_long %>%
  group_by(Metrica,Continent) %>%
  summarise(
    min = min(valor, na.rm = TRUE),
    max = max(valor, na.rm = TRUE),
    mean = mean(valor, na.rm = TRUE),
    sd = sd(valor, na.rm = TRUE),
    .groups = "drop"
  )
```

Se observa que la información es "consistente" al menos a nivel Continente, seguiré explorando la información




```{r}
top_paises <- df_long %>%
  filter(Metrica == "PM2.5") %>%
  group_by(Country) %>%
  summarise(pm25_promedio = mean(valor, na.rm = TRUE)) %>%
  arrange(desc(pm25_promedio)) %>%
  slice_head(n = 10)

# Gráfico de barras
ggplot(top_paises, aes(x = reorder(Country, pm25_promedio), y = pm25_promedio)) +
  geom_col(fill = "firebrick") +
  coord_flip() +
  labs(title = "Top 10 países más contaminados (PM2.5)",
       x = "País", y = "PM2.5 promedio") +
  theme_minimal()
```









Temperature
<dbl>
Humidity
<dbl>
Wind.Speed
<dbl>







